【裁判字號】    98,簡上,247
【裁判日期】    980903
【裁判案由】    竊佔
【裁判全文】
臺灣桃園地方法院刑事判決             98年度簡上字第247號
上  訴  人
即  被  告  乙○○
上列上訴人即被告因竊佔案件，不服本院於民國98年2月9日所為
之九十七年度壢簡字第三三○二號第一審刑事簡易判決（聲請簡
易判決處刑案號：九十七年度偵字第一五七四○號），提起上訴
，本院管轄第二審合議庭判決如下：
    主  文
原判決撤銷。
乙○○意圖為自己不法之利益，而竊佔他人之不動產，處有期徒
刑參月，如易科罰金，以銀元參佰元即新臺幣玖佰元折算壹日，
減為有期徒刑壹月又拾伍日，如易科罰金，以銀元參佰元即新臺
幣玖佰元折算壹日。緩刑貳年。
    事  實
一、乙○○明知桃園縣中壢市○○段第三七二九地號桃園大圳三
    支線三號池溜地為臺灣省桃園農田水利會所有之土地，竟意
    圖為自己不法之利益，未經臺灣省桃園農田水利會同意，自
    民國90年間某日起，將原本經臺灣省桃園農田水利會同意興
    建，面積為四十七點一七平方公尺，用供儲存魚飼料之看守
    寮，修繕並增建成如附圖所示總面積達三百八十九平方公尺
    之鐵皮屋，以充作豬舍，飼養豬隻，而竊佔臺灣省桃園農田
    水利會所有面積為三百四十一點八三平方公尺之土地。嗣經
    臺灣省桃園農田水利會一再通知乙○○除拆未果，始訴請偵
    辦。
二、案經臺灣省桃園農田水利會訴由桃園縣政府警察局中壢分局
    報請臺灣桃園地方法院檢察署檢察官偵查後聲請簡易判決處
    刑。
    理  由
一、證據能力：
（一）按被告以外之人於審判外之言詞或書面陳述，除法律有規
      定者外，不得作為證據，刑事訴訟法第一百五十九條第一
      項定有明文。又被告以外之人於檢察事務官、司法警察官
      或司法警察調查中所為之陳述，未經被告於審判期日踐行
      詰問之程式，性質上屬於傳聞證據，依同法第一百五十九
      條之二規定，該陳述除具有較可信之特別情況及為證明犯
      罪事實存否所必要者外，不具有證據能力；所謂「具有較
      可信之特別情況」，應係指該被告以外之人於檢察事務官
      、司法警察官或司法警察調查中所為之陳述，與審判中不
      符，而其先前之陳述，從客觀上之環境或條件等情況加以
      觀察，有足以取代審判中經反對詰問之可信性保證者而言
      （最高法院九十六年度台上字第五九七九號判決要旨參照
      ）。再參酌現行刑事訴訟法第一百六十六條之一第二項「
      為辯明證人陳述之證明力，得就必要事項為主詰問。」、
      第三項第六款「行主詰問時，證人為與先前不符之陳述時
      ，其先前之陳述，得為誘導詰問。」、第一百六十六條之
      二第一項「反詰問應就為辯明證人之陳述證明力所必要之
      事項行之。」、第二項「行反詰問於必要時得為誘導詰問
      。」等規定，以及行反詰問時，容許以陳述人先前不一致
      之陳述作為彈劾證據之詰問法理，則於被告以外之證人於
      審判中所為之陳述，與先前之陳述內容相左或不一致時，
      即非不得以其先前所為「自我矛盾之陳述」，用來彈劾（
      爭執、否定）該證人在審判中供述證據之證明力（同院九
      十六年度台上字第四三六三號判決要旨參照）。經查：證
      人即告訴人臺灣省桃園農田水利會職員甲○○於警詢之證
      述，乃被告以外之人於審判外之陳述，屬傳聞證據，且被
      告已就上開供述之證據能力表示爭執（見本院卷第22頁）
      ，本院審酌證人甲○○業經本院傳訊後進行交互詰問程序
      ，且其於本院之證述與警詢之證述並無顯然不符而「具有
      較可信之特別情況」，且非屬除該項傳聞證述外，已無從
      再就同一供述取得與其審判外陳述之相同供述內容，倘以
      其他證據代替，亦無從達到同一目的之情形之「必要性」
      要件，故證人甲○○於警詢之證述即無證據能力。
（二）次按被告以外之人於偵查中向檢察官所為之陳述，除顯有
      不可信之情況外，得為證據，刑事訴訟法第一百五十九條
      之一第二項定有明文。又檢察官之勘驗筆錄雖屬傳聞證據
      性質，然其係刑事訴訟法第一百五十九條第一項所稱「除
      法律有規定者外」之例外情形而得為證據，該勘驗筆錄依
      同法第一百五十九條之一第二項規定之意旨，除顯有不可
      信之情況者外，得承認其證據能力（最高法院九十六年度
      台上字第五二二四號判決要旨參照）。查被告乙○○雖不
      同意偵查中之勘驗筆錄有證據能力（見本院卷第22頁），
      惟其並未說明或指出上開筆錄有何顯不可信之情形存在，
      揆諸上開說明，偵查中之勘驗筆錄毋庸另為證明即應認為
      有證據能力。
（三）再按下列文書亦得為證據：一、除顯有不可信之情況外，
      公務員職務上製作之紀錄文書、證明文書，刑事訴訟法第
      一百五十九條之四第一項款定有明文。考其立法意旨係以
      ：公務員職務上製作之紀錄文書、證明文書如被提出於法
      院，用以證明文書所載事項真實者，性質上亦不失為傳聞
      證據之一種，但因該等文書係公務員依其職權所為，與其
      責任、信譽攸關，若有錯誤、虛偽，公務員可能因此負擔
      刑事及行政責任，從而其正確性高，且該等文書經常處於
      可受公開檢查（Public Inspection） 之狀態，設有錯誤
      ，甚易發現而予及時糾正，是以，除顯有不可信之情況外
      ，其真實之保障極高。又除刑事訴訟法第一百五十九條之
      一至第一百五十九條之三或其他法律所定之情形外，公務
      員職務上製作之紀錄文書、證明文書，例如：戶籍謄本、
      公證書等，若無顯然不可信之情況，亦得作為證據，法院
      辦理刑事訴訟案件應行注意事項第九十二條規定參照。經
      查，被告雖對中壢市○○段第三七二九地號土地登記第二
      類謄本、地籍圖謄本及97年8月6日桃園縣中壢市地政事務
      所函附之上開土地複丈成果圖亦否認其證據能力，然以上
      開文書分別係桃園縣蘆竹地政事務所及中壢市地政事務所
      之人員依其職務所製作，核其性質均為公務員職務上製作
      之證明文書，又其客觀上均屬可受公開檢查而具有高度之
      客觀性及公示性，且被告並未說明或指出上開證明文書有
      何顯不可信之情形存在，本院亦查無此種情形，故上開文
      書應認有證據能力。
（四）至於被告違規豬舍之現況照片、勘驗照片及被告所提之豬
      舍拆除前後現場照片等，均係由機械（照相機）所拍攝，
      非屬供述證據，並無傳聞法則之適用，且與被告是否竊佔
      告訴人臺灣省桃園農田水利會上開土地之待證事實有關聯
      性，本院復查無有何違反法定程序取得之情形，應認有證
      據能力。
二、訊據被告乙○○固坦承其自90年間某日起，有在告訴人臺灣
    省桃園農田水利會所有之桃園縣中壢市○○段第三七二九地
    號桃園大圳三支線三號池溜地上，增建總面積為三百四十一
    點八三平方公尺之鐵皮屋豬舍使用，且現已拆除之事實，惟
    矢口否認有何竊佔犯行，辯稱：該魚塘為伊父親林永先向告
    訴人租用，再轉租給伊的，伊都有給付租金予告訴人，伊並
    非竊佔云云。經查：
（一）上開土地屬於告訴人所有，有土地登記第二類謄本在卷可
      參（見偵查卷第14頁），且被告之父林永先經告訴人同意
      ，在上開土地興建面積為四十七點一七平方公尺（長八點
      九公尺，寬五點三公尺）之看守寮使用（見本院卷第51頁
      ），亦有告訴人於98年8月3日以桃農水管字第0980007308
      號函附82年3 月19日桃農水管字第2019號函稿在卷供參（
      見本院卷第50、51頁），然被告未經告訴人同意，於90年
      間某日起，將原有之看守寮修繕並增建為鐵皮屋豬舍而占
      有使用等情，業經被告於偵查中及本院審理時均供承不諱
      （見偵查卷第47頁，本院卷第95頁），並有證人甲○○於
      本院審理時具結證稱：偵卷第20頁「臺灣省桃園農田水利
      會桃圳三支線三號池池魚介合作補採協議書」之內容係指
      簽約之人可以在在池塘附近土地搭蓋建物，以放置捕魚器
      具或是魚飼料，但要經過申請及告訴人核准才可以搭蓋，
      且搭蓋的建物只能放置補採的器具，或是捕魚人可以休息
      之用，但不可以作為養豬之用。如果要以搭蓋建物養豬的
      名義申請搭蓋，告訴人不會同意，因為跟規定不符，所以
      被告使用該土地沒有經過告訴人同意。第三人想要在魚池
      旁邊搭蓋房舍使用，必須要提供搭蓋房舍的相關文件，送
      到水利會審查，搭蓋的面積也有限制等語明確（見本院卷
      第35至40頁），復有現場照片在卷可稽（見偵查卷第13頁
      、第34至40頁），而被告增建後占有使用之總面積為三百
      八十九平方公尺，亦有臺灣桃園地方法院檢察署檢察官97
      年7 月24日現場勘驗筆錄、標示被告占用上開土地之位置
      及面積之地籍圖謄本、桃園縣中壢地政事務所97年8月6日
      函附之土地複丈成果圖等在卷為憑（見偵查卷第32頁、第
      25、27頁、第41至42頁），堪認被告確有未經告訴人同意
      即占有使用增建之土地，面積為三百四十一點八三平方公
      尺之事實（即占用總面積之三百八十九平方公尺，減去林
      永先經告訴人同意使用之四十七點一七平方公尺，為三百
      四十一點八三平方公尺）。
（二）被告雖以上開情詞置辯，然查林永先與告訴人間固訂有魚
      介承購契約，得自88年2月1日起至95年12月31日止，在上
      開土地旁之漁池進行魚介撈捕工作，有告訴人於98年8月3
      日以桃農水管字第0980007308號函附之「蓄水池、圳天然
      魚介承購合約書」三份在卷足佐，堪信被告此部分所言為
      真。惟依上開合約書第一條及第六條第（四）款係分別約
      定：「一、本合約成立後，甲方（即告訴人）應將其所有
      桃園大圳第三支線三號池天然魚介售與乙方（即桃園大圳
      第三支線三號池水利小組，代表人水利小組長：林永先）
      捕採」、「（四）乙方擬在池、圳界線內設施者，應事先
      報經甲方報請主管機關核准後始得辦理，但不能建造永久
      性構造物」等內容觀之（見本院卷第69至70頁），告訴人
      僅同意被告之父在上開土地之魚池，取得魚介撈捕權，如
      有興建定著物之必要者，仍需另行獲得告訴人同意始得為
      之，否則仍屬無權占有使用，是被告主張其已獲得告訴人
      同意在上開土地之魚池，有魚介撈捕權，故其即得在上開
      土地興建鐵皮屋豬舍云云，尚非可採。是以，雖被告於90
      年間修繕並增建鐵皮屋豬舍時，仍有魚介撈捕權，惟其明
      知就該鐵皮屋豬舍之修繕及增建，並未取得告訴人同意，
      故其有竊佔上開增建部分土地之犯意，灼然明甚。
（三）綜上所述，本案事證明確，被告竊佔犯行，堪以認定，應
      依法論科。
三、按被告行為後，刑法部分條文業於94年2月2日修正公布，95
    年7月1日起施行，修正後刑法第二條第一項規定：「行為後
    法律有變更者，適用行為時之法律。但行為後之法律有利於
    行為人者，適用最有利於行為人之法律。」，本條係規範行
    為後法律變更所生新舊法律比較適用之準據法，本身尚無新
    舊法比較之問題，於新法施行後，應一律適用裁判時之第二
    條第一項為「從舊從輕」之比較。又本次法律變更，比較時
    應就罪刑有關之共犯、未遂犯、牽連犯、連續犯、結合犯，
    以及累犯加重、自首減輕暨其他法定加減原因（如身份加減
    ）與加減例等一切情形，綜其全部罪刑之結果而為比較（最
    高法院95年5 月23日第八次刑庭會議決議參照）。經查：
（一）刑法第三百二十條第二項之竊佔罪，其法定本刑中關於罰
      金刑最低額部分，依修正後刑法第三十三條第五款規定為
      「罰金：新台幣一千元以上，以百元計算之」，較被告行
      為時依罰金罰鍰提高標準條例第一條前段、修正前刑法第
      三十三條第五款規定，罰金之最低額為「銀元一元以上，
      即新臺幣三元」為重，經比較新舊法之結果，修正後之規
      定並非較有利於被告，依刑法第二條第一項前段之規定，
      應適用修正前之規定論處（最高法院95年度5 月23日第八
      次刑事庭會議參照）。
（二）又關於易科罰金之折算標準，依修正前刑法第四十一條第
      一項、罰金罰鍰提高標準條例第二條規定，係以銀元一百
      元、二百元或三百元，即新臺幣三百元、六百元或九百元
      折算一日；依修正後刑法第四十一條第一項，則係以新臺
      幣一千元、二千元或三千元折算一日，經比較新舊法，新
      法對被告即非有利，應依修正前之刑法定其易科罰金之折
      算標準。
（三）刑法施行法業於95年6 月14日增訂公布第一條之一，其第
      一項規定：中華民國94年1月7日刑法修正施行後，刑法分
      則編所定罰金之貨幣單位為新臺幣，第二項前段明定：94
      年1月7日刑法修正時，刑法分則編未修正之條文定有罰金
      者，自94年1月7日刑法修正施行後，就其所定數額提高為
      三十倍，惟依被告行為時之法律即罰金罰鍰提高標準條例
      第一條前段，業將刑法分則各罪法定刑所定罰金數額提高
      十倍，再由銀元換算為新臺幣之結果，刑法第三百二十條
      第二項法定刑所定罰金最高數額，與修正後之法律規定仍
      屬一致，並無不同，對被告而言尚無有利或不利之情形，
      揆諸前揭說明，自不生新舊法比較之問題，應依一般法律
      適用原則，適用裁判時法即刑法施行法第一條之一第一項
      之規定，而不再適用罰金罰鍰提高標準條例第一條前段（
      臺灣高等法院及其所屬法院95年12月刑事法律座談會討論
      結論參照）。
（四）犯罪在新法施行前，新法施行後，緩刑之宣告，應適用新
      法第七十四條之規定（最高法院95年度第八次刑事庭會議
      參照）。
四、核被告之所為，係犯刑法第三百二十條第二項之竊佔罪。按
    刑法之竊佔罪，為即成犯，於其竊佔行為完成時犯罪即成立
    ，以後之繼續竊佔乃狀態之繼續，而非行為之繼續（最高法
    院六十六年台上字第三一一八號判例要旨參照）。是被告雖
    自90年間某日起未經告訴人同意即將原有之看守寮修繕並增
    建，而無權占有使用增建部分之土地，然該行為在法律評價
    上僅屬竊佔行為狀態之繼續，而非行為之繼續。原審以被告
    事證明確據以論罪科刑，固非無見，然被告既係將原面積四
    十七點一七平方公尺之看守寮加以整修、擴建至三百八十九
    平方公尺，是其所竊佔之土地，應僅限於面積三百四十一點
    八三平方公尺之增建部分，原審以鐵皮屋豬舍所占有使用之
    三百八十九平方公尺，均屬被告竊佔之土地，容有違誤，被
    告上訴意旨否認犯行雖無理由，然原審判決既有上開可議之
    處，自應由本院將原審判決撤銷改判。爰審酌被告因魚獲收
    入不佳，始將原本用以堆放飼料之看守寮增建為豬舍，且事
    後已能自行拆除豬舍並與告訴人達成和解，有現場照片及證
    人甲○○於本院審理時之證稱足佐（見本院卷第12至13頁、
    第38頁），及被告並無任何前案紀錄，有臺灣高等法院被告
    前案紀錄表在卷供參，暨其犯罪手段、動機、目的等一切情
    狀，量處如主文所示之刑，並依修正前刑法第四十一條第一
    項前段，諭知易科罰金之折算標準，以示懲儆。又中華民國
    九十六年罪犯減刑條例業於96年7 月16日實施，因被告犯罪
    時間係在96年4 月24日以前，且所犯之罪合於減刑之要件，
    應依該條例第二條第一項第三款之規定減其宣告刑二分之一
    ，併就其所減得之刑併諭知易科罰金之折算標準。
五、末查，被告前未曾受有期徒刑以上刑之宣告，有臺灣高等法
    院被告前案紀錄表在卷可憑，其因一時失慮，致罹刑典，現
    已將上開豬舍拆除且與告訴人達成和解，有被告提出現場照
    片及證人甲○○於本院審理時之證述在卷足佐（見本院卷第
    12頁、第38頁），堪認其經此刑之宣告後，應能知所警惕，
    而無再犯之虞，本院認其所受刑之宣告，以暫不執行為適當
    ，併予宣告緩刑二年，以啟自新。
據上論斷，應依刑事訴訟法第四百五十五條之一第一項、第三項
、第三百六十九條第一項前段、第三百六十四條、第二百九十九
條第一項前段，修正後刑法第二條第一項前段、第七十四條第一
項第一款，刑法第三百二十條第二項，修正前刑法第四十一條第
一項前段，刑法施行法第一條之一第一項、第二項前段，修正前
罰金罰鍰提高標準條例第二條，現行法規所定貨幣單位折算新臺
幣條例第二條，中華民國九十六年罪犯減刑條例第二條第一項第
三款、第七條、第九條，判決如主文。
本案經檢察官周芝君到庭執行職務。
中    華    民    國    98    年    9     月    3     日
                  刑事第十二庭審判長法  官  魏于傑
                                    法  官  許雅婷
                                    法  官  李文娟
本件不得上訴。
以上正本證明與原本無異。
                                    書記官  蕭秀蓉
中    華    民    國    98    年    9     月    11    日


司法院資訊處製作；財團法人民間司法改革基金會備份。
